臺灣高等法院刑事判決　　　　　　　　 96年度上易字第441號
上　訴　人　臺灣板橋地方法院檢察署檢察官
被　　　告　甲○○
上列上訴人因毀損案件，不服臺灣板橋地方法院95年度易字第
1511號，中華民國95年11月3日第一審判決（起訴案號：臺灣板
橋地方法院檢察署94年度偵字第17116號），提起上訴，本院判
決如下：
    主  文
上訴駁回。
    理  由
一、公訴意旨略以：被告甲○○與告訴人乙○○係坐落臺北縣永
    和市○○段二五地號土地之共有人，惟被告前因無權占有上
    開土地及建築物，即臺北縣永和市○○路一三四號、一三六
    號建築物使用，業經本院以九十二年度訴字第一二九號拆屋
    還地事件，判決被告敗訴確定，被告並於民國九十三年八月
    十一日、十三日及十六日三度書立切結書，表示必依限將該
    建築物內之物品搬離，否則其內物品任憑告訴人處理，絕無
    異議，惟仍拖延拒不搬離。詎被告明知上開建物，業經告訴
    人聲請本院民事執行處，於九十三年十二月一日點交予告訴
    人等共有人，已屬全體共有人所有，竟仍基於毀損之犯意，
    於九十四年六月十一日下午一時許，擅自僱用挖土機拆除上
    開建物之鐵門二片，致該鐵門無法正常使用，足以生損害於
    告訴人及其他共有人，因認被告所為，係涉犯刑法第三百五
    十四條之毀損罪嫌云云。
二、按犯罪事實應依證據認定之，無證據不得認定犯罪事實；不
    能證明被告犯罪者，應諭知無罪之判決，刑事訴訟法第一百
    五十四條第二項及第三百零一條第一項分別定有明文。又刑
    法第三百五十四條之毀損罪，係以毀棄、損壞前二條 (指刑
    法第三百五十二條之文書、三百五十三條所謂之建築物等)
    以外之「他人之物」或致令不堪用，足以生損害於公眾或他
    人者，為犯罪構成要件，故本件毀損罪之成立，應以所毀損
    之物為「他人所有」者始足當之，若屬自己所有之物，縱有
    毀損之行為，自不能成立本條犯行，此有最高法院八十年度
    台上字第五四八七號判決足供參照。
三、本件公訴人認被告甲○○涉有毀損之犯行，無非係以證人邱
    財進、邱財成於偵查中之證詞，並有台灣板橋地方法院 (下
    稱同院)九十二年度訴字第一九二號民事判決書、同院九十
    三年度執字第二三一○七號執行卷證各乙份、切結書三份及
    毀損物之現場照片八幀足稽，為其主要論據。訊據被告對於
    其在九十四年六月十一日下午一時許，僱用挖土機拆除上開
    建築物之鐵門二片等行為並不否認，惟堅詞否認有何毀損犯
    行，辯稱：臺北縣永和市○○路一三四號、一三六號建築物
    係伊所有，雖於法院民事強制執行案件中，伊確曾書立切結
    書三紙，並同意點交建築物占有之土地予告訴人等共有人，
    但伊並無將上揭建築物所有權移轉予告訴人之意思，該建築
    物仍屬伊所有等語。經查：
(一)臺北縣永和市○○段二五地號土地為告訴人與被告等共一○
    三人所共有，被告所興建並使用之門牌號碼臺北縣永和市○
    ○路一三四、一三六號建築物（含同市○○路一四○巷旁無
    門牌號碼之建物）均係座落在上開土地上，面積分別為六六
    ．二五及二．○二平方公尺等節，有卷附土地登記謄本一份
    可按，復有台灣板橋地方法院民事庭於九十二年度訴字第一
    二九號請求拆屋還地事件中，卷附之現場勘驗筆錄、臺北縣
    中和地政事務所複丈成果圖在卷可稽，是門牌號碼臺北縣永
    和市○○路一三四、一三六號之建築物為被告所建築使用，
    應屬無疑。
(二)被告所建上揭建築物因未經土地之全體共有人同意占有使用
    上開共有之土地，經告訴人向同院民事庭提起拆屋還地之訴
    ，同院於九十二年七月十七日以九十二年度訴字第一二九號
    判決，判處「被告甲○○應將座落臺北縣永和市○○段二五
    地號土地上，門牌號碼為臺北縣永和市○○路一三四、一三
    六號建物，面積六六．二五平方公尺（即複丈成果圖所示Ｃ
    部分）及永和市○○路一四○巷旁無門牌號碼建物，面積二
    ．○二平方公尺（即複丈成果圖所示Ｄ部分）拆除，並將上
    開土地返還原告（即告訴人）與全體共有人」，並經確定在
    案。告訴人於九十三年七月十九日向同院民事執行處聲請強
    制執行，同院以九十三年度執字第二三一○七號拆屋還地案
    件受理，同院於九十三年八月三日對被告發執行命令，被告
    經與告訴人協商後，於同年八月十六日簽立內容為：「本人
    甲○○，承諾於民國九十三年十一月二十日前將位於林森路
    一三四、一三六號及林森路一四○巷口無門牌號碼，所有物
    品，搬遷完畢，如有遺物，以廢棄物處理，違建物任憑乙○
    ○處理，絕無異議。」之切結書後（按期間被告另書立內容
    為：「本人甲○○，承諾於民國九十三年十一月二十日前將
    位於林森路一三四、一三六號及林森路一四○巷口無門牌號
    碼建築物，自動拆除。」及「本人甲○○，承諾於民國九十
    三年十一月二十日前將位於林森路一三四、一三六號暨林森
    路一四○巷口無門牌號碼，所有物品處理完畢，如有遺物任
    憑乙○○處理，絕無異議。」之切結書，但或為上揭切結書
    之稿件，或未提出法院，但意思均與附於執行卷內之切結書
    大同小異），告訴人同意暫緩三月拆屋，同院執行處於九十
    三年十二月一日下午三時許，派書記官及執達員至上址建築
    物辦理拆屋還地工作，該日執行筆錄記載為：「債權人代理
    人導往現場，債務人甲○○在場，經檢視一三四、一三六號
    為相通建物，目前屋內剩下部分要退給廠商之貨物及冰櫃，
    置物架。債務人稱於七日內搬清，逾期未搬之物品視為廢棄
    物論，交由債權人代理人處理，不得有議」，至同年十二月
    二十九日上午十時四十分許同院執行處法官到場時，被告已
    將上揭建築物內物品搬空，此經原審調閱同院九十三年度執
    字第二三一○七號執行卷宗查證屬實，復有同院執行卷附切
    結書一紙足稽。
(三)按解釋意思表示，應探求當事人之真意，不得拘泥於所使用
    之辭句，民法第九十八條定有明文。又違章建築之讓與，雖
    因不能為移轉登記而不能為不動產所有權之讓與，但受讓人
    與讓與人間如無相反之約定，應認為讓與人已將該違章建築
    之事實上處分權讓與受讓人。又房屋之拆除為一種事實上之
    處分行為，須有事實上之處分權者，始有拆除之權限 (最高
    法院八十六年度台上字第二二七二號判決參照)。所謂「事
    實上之處分權」，參酌民法第七百六十五條之規定，應指所
    有權以外之一切權利，包括使用、收益、處分之權能，拆除
    權僅係其一而已。查被告於九十三年八月十六日書立之切結
    書文句所載：「所有物品，搬遷完畢，如有遺物，以廢棄物
    處理，違建物任憑乙○○處理，絕無異議。」等字，其簽立
    時間，正是被告上開拆屋還地民事判決敗訴，接獲法院執行
    命令之後，系爭房屋面臨拆除命運之際，被告因店內貨品未
    及搬離，而書立切結書，以求獲得三個月之緩衝時間。是其
    書立切結書之目的，僅在暫緩拆除而已甚明。原審質之被告
    書立切結書之目的為何？被告供稱：「就是房屋交給告訴人
    拆除，我的意思就是照法院判決書所寫就是把土地上面建物
    拆除，然後把土地還給其他共有人。」、「（問寫切結書有
    要將建物的所有權或是使用管理權移轉給乙○○的意思？）
    沒有。」等語，參以告訴人與被告間因拆屋還地訴訟而交惡
    ，實無可能讓告訴人不拆除建物時，任由其使用系爭房屋之
    理。是被告於書寫切結書時，並未有屆期將共有土地上之建
    築物移轉予告訴人之意思甚明。切結書所載「違建物任憑乙
    ○○處理」之真義，乃是授權告訴人自行拆除而已，非謂告
    訴人可不拆除，而逕行使用該違建物，難認被告有將該建築
    物拆除以外之事實上處分權，諸如使用權、收益權等移轉予
    告訴人等共有人之意思，是被告對於上揭建築物拆除以外之
    處分權不因切結書內所載三個月期間屆滿，而當然移轉予告
    訴人。至證人邱財進於偵查中證稱：被告有簽切結書聲明拋
    棄所有權等語 (他字卷第五十四頁)；邱財成於原審雖證稱
    ：切結書上寫的「違建物任憑乙○○處理」，意思就是說房
    子所有權交給告訴人，房屋要拆不拆任憑告訴人處理等語 (
    原審卷第五十頁)，核與被告本人之意思不符，應屬證人之
    個人意見或推測之詞，本不得作為證據，不能據以此證明系
    爭房屋之使用權已經移轉予告訴人。
(四)又民法第八一一條規定：動產因附合而為不動產之重要成分
    者，不動產所有人，取得動產所有權。本件被告所拆除之鐵
    門，係附著於門牌號碼臺北縣永和市○○路一三四、一三六
    號建築物之上，已成為建築物之成分，並非獨立之動產。被
    告書立切結書之真意，並非拋棄系爭門牌號碼臺北縣永和市
    ○○路一三四、一三六號建築物使用權，僅賦予告訴人拆除
    權能，已如上述，鐵門又非獨立之動產，檢察官上訴，援引
    民法第八百零二條：以所有之意思，占有無主之動產者，取
    得其所有權之規定，認系爭鐵門二片已因告訴人先占而取得
    所有權，與法自有未合。
(五)又刑法三百五十四條之毀損罪，其主觀要件須行為人認識係
    他人之物，而決意加以毀損，客觀要件須所毀損者係他人之
    物，始足當之。本件，被告自警詢起至本院審理中，均一再
    主張系爭鐵門係其所有，因告訴人未拆除系爭建物，反而翻
    修屋頂欲加使用，才動手拆除等語，足認其主觀上係認系爭
    鐵門仍屬其所有，其有權加以處分，自欠缺毀損「他人」之
    物之故意，客觀上，系爭建物並未移轉於告訴人，並非「他
    人」之物，核與毀損罪之構成要件有間。此外，復查無其他
    積極之證據足證被告有聲請書所載之犯行，既不能證明被告
    犯罪，自應為無罪判決之諭知。
四、原審本於上開相同之認定，諭知被告無罪，認事用法，尚無
    違誤。檢察官上訴，仍執陳詞，主張由告訴人係先占無主之
    動產，取得系爭鐵門之所有權云云，經核並無理由，上訴應
    予駁回。
五、據上論斷，應依刑事訴訟法第三百六十八條，判決如主文。
本案經檢察官陳維練到庭執行職務。
中　　華　　民　　國　　96　　年　　5 　　月　　9 　　日
                  刑事第九庭審判長法  官  劉景星
                                  法  官  官有明
                                  法  官  陳世宗
以上正本證明與原本無異。
不得上訴。
                                  書記官  丁淑蘭
中　　華　　民　　國　　96　　年　　5 　　月　　10　　日
